ACORDAO-COMPLETO-2453087

ACÓRDÃO 5023/2021 ATA 9/2021 - SEGUNDA CÂMARA

VISTOS, relatados e discutidos estes embargos de declaração opostos pelo Sr. Carlos José Castro Marques contra o Acórdão 12538/2020-TCU-Segunda Câmara, por meio do qual este Tribunal negou provimento ao recurso de reconsideração por ele interposto contra o Acórdão 941/2019-TCU-Segunda Câmara (Rel. Min. Aroldo Cedraz) , de natureza condenatória;
ACORDAM os Ministros do Tribunal de Contas da União, reunidos em sessão da 2ª Câmara, com fundamento nas razões expostas pelo relator e nos arts. 32, inciso II, e 34 da Lei 8.443/1992 c/c o art. 287 do Regimento Interno, em:
9.1. conhecer dos presentes embargos de declaração e, no mérito, rejeitá-los, ante a ausência de omissão e contradição no acórdão embargado;
9.2. dar ciência deste acórdão ao embargante.

Embargos de declaração opostos pelo Sr. Carlos José Castro Marques contra o Acórdão 12.538/2020-TCU-2ª Câmara, por meio do qual este Tribunal negou provimento ao recurso de reconsideração por ele interposto contra o Acórdão 941/2019-TCU-2ª Câmara (Rel. Min. Aroldo Cedraz), de natureza condenatória.

Segunda Câmara

Município de Boqueirão - PB.

3. Interessados/Responsáveis/Recorrentes:
3.1. Interessado: Ministério do Turismo (05.457.283/0001-19).
3.2. Responsável: Carlos José Castro Marques (XXX.964.424-XX).
3.3. Recorrente: Carlos José Castro Marques (XXX.964.424-XX).

13.1. Ministros presentes: Bruno Dantas (Presidente), Augusto Nardes (Relator), Aroldo Cedraz e Raimundo Carreiro.
13.2. Ministro-Substituto presente: André Luís de Carvalho.

ACORDAO-COMPLETO-2538392

Acórdão 2303/2022 - Plenário

AUGUSTO NARDES

Ministro João Augusto Ribeiro Nardes.

Cuidam os autos de tomada de contas especial instaurada pelo Ministério do Turismo em desfavor do recorrente, ex-prefeito municipal de Boqueirão/PB, gestão 2005/2008, em vista de irregularidades nas execuções física e financeira do Convênio 600/2008 (Siafi 629497/2008) , relativo ao evento "São João de Boqueirão/PB de 2008".
2.	Por meio do Acórdão 941/2019-TCU-Segunda Câmara, Rel. Min. Aroldo Cedraz, este Tribunal julgou irregulares as contas do Sr. Carlos José Castro Marques, imputou-lhe débito parcial e lhe aplicou multa.
3.	Irresignado, o responsável apresentou recurso de reconsideração a este Tribunal, o qual foi conhecido, porém teve seu provimento negado, mediante Acórdão 12538/2020-TCU-Segunda Câmara, sob minha relatoria.
4.	Não satisfeito com a decisão proferida, o Sr. Carlos José Castro Marques opôs embargos de declaração, com pedido de efeitos infringentes (peça 75) , apontando a existência de omissão e contradição, cujos argumentos transcrevo a seguir, no essencial, e com ajustes de forma:
"... os acontecimentos apresentados no curso do processo em lume, acrescido das análises efetuadas por esta Corte, não foram, data vênia, procedidos de forma clara e precisa, de modo que, o Acórdão em comento merece reforma, tendo em vista que o mesmo não levou em consideração os argumentos trazidos, pelo ora recorrente, nos autos, que afastam as supostas eivas.
 (...) 
O acórdão ora vergastado embora disponha sobre alguns pontos debatidos no processo possui sua análise restrita aos pontos aventados pelo auditor da Serur e pelo representante do MPjTCU, sendo OMISSO nos itens apontados pela defesa, além de não dispor, claramente, o nexo causal entre a conduta do gestor e os fatos e valores a este imputados como responsabilidade pessoal.
Ademais, douto ministro, o gestor envidou esforços para encaminhar as notas fiscais/recibos, cópias de cheques, extratos bancários, contratos, processo de inexigibilidade de licitação, justificativas e comprovantes da realização do evento (peça 2, p. 55, 65-94, 71-76, 83-94, 115-120, 137-153; peça 3, p. 1-7, 26-29) , é cediço que nas cláusulas dispostas no convênio em análise, não há especificação taxativa de quais documentos deveriam ser apresentados, tanto que a instrução, por meio da peça 54, fl. 07, dispôs que não havia maiores detalhes sobre a forma de comprovação das inserções de rádio, das cabines sanitárias e dos balões, não podendo deste modo, todo o lastro documental apresentado ser desconsiderado, simplesmente, por não acudir o interesse do avaliador que, repise-se, por meio de cada uma das notas técnicas, emitia um posicionamento, incluindo ou excluindo supostas irregularidades que, inclusive, já haviam sido elididas.
Assim, conforme se atesta na peça 54, fls. 07, ponto 9.3.12 e 9.3.13 a aceitação ou negativa das supostas eivas apontadas no convênio 600/2008 decorreram de mero subjetivismo, não apontando dados concretos que mostrem que o serviço efetivamente não foi realizado, ou mesmo que não era necessário, inclusive dificultando o trabalho de defesa que não tem parâmetros adequados que indique de que deve se defender, já que, por diversas vezes, a instrução desta douta corte de contas indica que não há registros de prejuízo ao erário, ou mesmo ao evento.
 (...) 
Nesse esteio, o ponto 10, descrito na peça 65, fls. 02 (inserções de rádio) , encontra-se obscuro porque se apega somente a necessidade de apresentação do atesto (documento este que, sequer estava previsto contratualmente) , deixando de considerar os demais comprovantes apresentados pelo gestor, que, diante do lapso temporal entre a realização do evento e o julgamento desta demanda, hoje, encontra­ se atado para apresentar (ainda que por deliberação própria) a documentação solicitada, considerando o fato de o evento ter ocorrido a mais de 10 anos.
Ademais, conforme consta na nota técnica 0079/20111, inicialmente, foi encaminhado declaração e mapa de veiculação de duas emissoras de rádio. Porém, o pronunciamento apontado na nota técnica 490/2013, considera apenas o mapa de irradiação apresentado (peça 3, fl. 27-29) referente a 60 inserções, realizadas em uma única difusora de rádio, só que, o evento foi veiculado em duas, vejamos a descrição:
 (...) 
Ou seja, em um segundo momento foi apresentado o mapa de irradiação apenas de uma emissora de rádio, e, em que pese a ausência do mapa de irradiação da segunda emissora (que, como se pode atestar, embora não tenha sido aceito, foi enviado o mapa de veiculação) , não pode o gestor ser considerado omisso ou inerte.
Entrementes, com relação ao ponto 13 descrito na peça 65, fl. 02 (cabines sanitárias) há a mesma ausência de esclarecimento já que, foi apresentado documentos comprovando a instalação dos banheiros e os mesmos não foram aceitos por não estarem condizentes com o padrão estipulado pelo avaliador.
 (...) 
Conforme a vasta documentação apresentada, não há dúvidas da execução do objeto, e, ainda que algumas fotos não tenham sido consideradas por não enquadrar o espaço por completo, como o registro das cabines sanitárias, não pode tal eiva, macular a atuação do gestor municipal, porque é impensável a realização de um São Joao Municipal sem a instalação de sanitários químicos.
E, sequer há de se imaginar a instalação parcial desse produto, de modo que, a manutenção da suposta irregularidade apenas no montante condizente a obrigação federal, Conforme propôs a instrução (peça 5, fl. 6) é inimaginável, devendo ser afastado todo o valor da imputação, assim, como foi no montante relativo a contrapartida do Município de Boqueirão/PB.
 (...) 
No que tange ao ponto 15 descrito na peça 65, fl. 02 (contratação da empresa Sheila Promoções e Eventos) é preciso destacar que não houve o suposto desacordo ao Acórdão 96/2008-TCU-Plenário; porque a recomendação descrita no acórdão mencionado era para que o Ministério do Turismo informasse em seus manuais de prestação de contas a necessidade do contrato de exclusividade.
9.5. determinar ao Ministério do Turismo que, em seus manuais de prestação de contas de convênios e nos termos dessas avenças, informe que:
9.5.1.	quando da contratação de artistas consagrados, enquadrados na hipótese de inexigibilidade prevista no inciso III do art. 25 da Lei nº 8.666/1992, por meio de intermediários ou representantes:
9.5.1.1. deve ser apresentada cópia do contrato de exclusividade dos artistas com o empresário contratado, registrado em cartório. Deve ser ressaltado que o contrato de exclusividade difere da autorização que confere exclusividade apenas para os dias correspondentes a apresentação dos artistas e que é restrita a localidade do evento;
Cientes de que o contrato foi firmado, inicialmente, em 16 de junho de 2008 e que o referido acordão foi publicado em 31 de janeiro de 2008 (registre-se que está é a data em que o acórdão foi publicado, e não a data em que o Ministério do Turismo tomou ciência da decisão que, inclusive, foi posterior) , não havia a vigência dos termos descritos no acordão, até porque não foi publicado durante este lapso temporal de cinco meses, por parte do Ministério do Turismo, nenhum Manual de Prestação de Contas incluindo os requisitos propostos, desta forma, a indagação de que houve afronta ao paradigmático Acórdão 96/2008-TCU, não deve prosperar.
A jurisprudência de que a contratação de artistas por inexigibilidade se faça diretamente com estes ou com seu representante 'original', evitando a intermediação de terceiros e superveniente a vigência do convenio em analise, não podendo tal fato repercutir negativamente nos atos de gestão do ex-prefeito municipal de Boqueirão que, a época do contrato atendeu plenamente os termos propostos pelo Ministério do Turismo. Ademais, conforme disposto pela instrução (peça 54, fls. 9) hodiernamente, este Tribunal de Contas tem mudado a sua jurisprudência, em casos de descumprimento do Acórdão 96/2008-TCU-Plenário, fato que, sequer deveria incidir no caso em apreço já que o texto do convenio não previa o débito como consequência da inobservância do aresto de 2008.
Nesse esteio a suposta alegação de que inexiste nexo causal entre os recursos recebidos e os pagamentos efetuados também não deve prosperar. Ora douto relator, se a nota técnica n. 490/2013 atesta que houve a execução do objeto, se há nos autos diversos documentos que indicam a realização do evento e a efetiva prestação de contas por parte do ex-gestor municipal, porque desconhecer a realização do evento e ater-se a meros equívocos formais imputando ao gestor público valores que flagrantemente são indevidos já que, não há dúvidas que o evento ocorreu, tendo o dinheiro sido empregado.
 (...) 
Assim, a reprovação das contas conforme pontuou a nota técnica n. 573/2013 não deveria prosperar: primeiro, porque não houve o suposto desacordo ao Acórdão 96/2008-TCU-Plenário; segundo, porque a recomendação descrita no acórdão mencionado era para que o Ministério do Turismo informasse em seus manuais de prestação de contas de convênios a necessidade do contrato de exclusividade e demais requisitos destacados no item 9.5.1 do acórdão.
Nesse mesmo sentido, diante do cumprimento de diversos pontos questionados entende-se que foram atendidos os requisitos de elegibilidade do convenio supracitado, sendo impossível identificar dano ao erário. Além do mais, não se mostra razoável a fiscalização exigir documentos que não estavam previstos contratualmente, em detrimento de outros que foram apresentados pelo gestor público a fim de comprovar a regularidade da aplicação do dinheiro, não pode ser suprida pela imputação de dano cuja existência não se demonstrou.
O pagamento e os gastos realizados na contratação da empresa SHEILA PROMOÇÕES E EVENTOS, podem ser verificados na peça 02 fls. 71-76, 83-94, 115- 120, 137-153, na peça 03 fls. 1-7, na peça 37 fls. 17-186, na peça 38 fls. 1-9, 55-56, 60-65.
Assim, considerando que a parte embargante apresentou nos autos, argumentações e documentos de extrema plausibilidade fático-jurídicas, capazes de elidir suas responsabilidades por supostas irregularidades, não tendo qualquer indicação que o gestor, à época, locupletou-se de verba pública ou causou qualquer dano ou prejuízo ao erário, é CONTRADITÓRIO imputar-lhe debito e aplicar-lhe multa, embasado, somente em subjetivismo e critérios pessoais, estipulados no momento da apresentação dos documentos, diante da impossibilidade de estipular categoricamente a ausência de gastos, até porque, houve a prestação dos serviços.
 (...) 
Ora, em tempo algum se arregimentou provas suficientes de que o recorrente, por realização do evento, tenha se apropriado dos recursos em tela. Aliás, não se verificou dolo do agente público. Ademais, e evidente que não há qualquer vantagem patrimonial advinda do ato administrativo em questão, sequer há provas mínimas nos autos que afirmem de modo contrário, quiçá o dolo, daí infere-se que não há possibilidade jurídica e nexo causal, em consequência, de modo que, não cabe a imputação de nenhuma penalidade de cunho pessoal.
Portanto, e patente a CONTRADIÇÃO de imputar débito e multa ao embargante por um serviço que foi realizado, ainda que, algumas fotos apresentadas não tenham sido consideradas já que não enquadravam o espaço completo da festa.
Conforme dito pelo SUPERIOR TRIBUNAL DE JUSTIÇA, em inúmeros precedentes, e que ante a inexistência de comprovação de eventual dano ao erário, o seu ressarcimento implicará no locupletamento indevido por parte do Ente Público.
Portanto, não restou comprovado quaisquer elementos que ensejassem a responsabilização do ex-gestor, nem tampouco dano ao erário. Ademais, não há comprovação da presença do elemento subjetivo, ou seja, o dolo, sequer há conduta."
5.	Ao final, o embargante requer que sejam acolhidos seus embargos declaratórios, ante a omissão e contradição apontadas, atribuindo-lhes efeitos infringentes para desconsiderar os valores imputados a título de ressarcimento de suposto dano ao erário, bem como a multa aplicada.
	É o relatório.

8.1. Alysson Cássio Barbosa da Silva (14.233/OAB-PB) e outros, representando Carlos José Castro Marques.

Procurador Júlio Marcelo de Oliveira.

TOMADA DE CONTAS ESPECIAL. CONVÊNIO. MINISTÉRIO DO TURISMO. APOIO À IMPLEMENTAÇÃO DO PROJETO DENOMINADO "SÃO JOÃO DE BOQUEIRÃO/PB DE 2008". IMPUGNAÇÃO PARCIAL DOS RECURSOS. CONTAS IRREGULARES. DÉBITO. MULTA. RECURSO DE RECONSIDERAÇÃO. CONHECIMENTO. NEGATIVA DE PROVIMENTO. EMBARGOS DE DECLARAÇÃO. CONHECIMENTO. AUSÊNCIA DE OMISSÃO E CONTRADIÇÃO NA DECISÃO EMBARGADA. REJEIÇÃO.

TOMADA DE CONTAS ESPECIAL (TCE)

não há.

Em exame embargos de declaração opostos pelo Sr. Carlos José Castro Marques contra o Acórdão 12538/2020-TCU-Segunda Câmara, por meio do qual este Tribunal negou provimento ao recurso de reconsideração por ele interposto contra o Acórdão 941/2019-TCU-Segunda Câmara (Rel. Min. Aroldo Cedraz) , de natureza condenatória.
2.	De início, entendo que os presentes embargos devem ser conhecidos, por preencherem os requisitos de admissibilidade aplicáveis à espécie, notadamente os insculpidos no art. 34, §1º, da Lei Orgânica, c/c o art. 287, § 1º, do Regimento Interno do TCU.
3.	No que respeita ao caráter pedagógico que deve ser conferido às deliberações deste Tribunal de Contas, registro que os embargos de declaração são, em regra, recurso integrativo, objetivando extirpar da decisão embargada eventual obscuridade, contradição e omissão. Vicente Greco Filho assim define esses vícios da deliberação (in Direito Processual Civil Brasileiro 11ª edição, 2º Volume, Editora Saraiva, p. 259/260) :
" (...) obscuridade: defeito consistente na difícil compreensão do texto da sentença e pode decorrer de simples defeito redacional ou mesmo de má formulação de conceitos, havendo obscuridade quando a sentença está incompreensível no comando que impõe e na manifestação de conhecimento e vontade do juiz.
contradição: afirmação conflitante, quer na fundamentação, quer entre a fundamentação e a conclusão, sendo que, nesses casos, a correção da sentença, em princípio, não levaria a uma verdadeira modificação da sentença, mas apenas a um esclarecimento de seu conteúdo.
omissão: caso em que a sentença é complementar, passando a resolver questão não solucionada, ganhando substância, portanto, sendo que as questões que devem ser resolvidas pelo juiz são todas as relevantes postas pelas partes para a solução do litígio, bem como as questões de ordem pública que o juiz deve resolver de ofício, como, por exemplo, a coisa julgada."
4.	O entendimento doutrinário e jurisprudencial sobre a matéria é o de que tais espécies de falhas são aquelas decorrentes do próprio julgado e que prejudicam a sua perfeita compreensão, e não aquelas que bem entenda o embargante, muito menos como meio transverso visando impugnar os fundamentos da decisão atacada. (cf. STJ, Edcl Resp 351490, DJ 23/9/2002) .
5.	Essa compreensão é também do egrégio Supremo Tribunal Federal (STF) , consoante se extrai do seguinte julgado daquela Corte Maior:
"EMENTA: EMBARGOS DE DECLARAÇÃO NO RECURSO ORDINÁRIO EM HABEAS CORPUS. PENAL E PROCESSUAL PENAL. INEXISTÊNCIA DE OBSCURIDADE, CONTRADIÇÃO OU OMISSÃO. AUSÊNCIA DE VÍCIO APTO A ENSEJAR QUALQUER DAS HIPÓTESES DE CABIMENTO DOS EMBARGOS DE DECLARAÇÃO. PRETENSÃO DE REDISCUTIR MATÉRIA JÁ DECIDIDA. EFEITOS INFRINGENTES. IMPOSSIBILIDADE. EMBARGOS DECLARATÓRIOS DESPROVIDOS. 
1. Os embargos de declaração são cabíveis quando houver, na sentença ou no acórdão, obscuridade, contradição ou omissão. Inexistentes quaisquer desses vícios, não se pode falar em cabimento do recurso de embargos de declaração. 
2. A pretensão de rediscutir a matéria de fundo constante da impetração é inviável na via estreita dos embargos declaratórios, máxime quando inexiste nulidade processual a ser sanada. 
3. In casu, verifica-se que a pretensão do embargante é o rejulgamento da impetração, inviável na via estreita dos embargos declaratórios. 
4. Embargos declaratórios desprovidos."
 (Emb. Decl. no Recurso Ordinário em Habeas Corpus 121.103 Distrito Federal. Rel.: Min. LUIZ FUX. Julg. 31/5/2016) 
6.	Registro, também, que na esteira da jurisprudência desta Corte de Contas, resta assente que não há omissão apta ao acolhimento de embargos de declaração quando a matéria é enfrentada na instrução da unidade técnica que consta do relatório e integra as razões de decidir da deliberação embargada, bem assim, na hipótese de haver aspectos divergentes entre o encaminhamento por ela proposto e o que foi compreendido pelo julgador, quando tais questões são objeto de considerações específicas. Nessa linha, por exemplo, os Acórdãos 463/2007, 1.861/2009, 3.111/2014, 302/2015, 2.309/2015, e 294/2016, do Plenário; 1.576/2007, 663/2008, 5.589/2009, 3.339/2013, e 131/2015, estes da 1ª Câmara; e 268/2007, 133/2008 e 8.345/2016, da 2ª Câmara.
7.	Feitas essas breves considerações, verifico, no mérito, que os embargos devem ser rejeitados, pelos motivos que passo a expor. 
8.	O primeiro ponto atacado pelo embargante diz respeito à desconsideração de parte da documentação por ele encaminhada, que tinha por objetivo comprovar a escorreita aplicação dos recursos do Convênio 600/2008 (Siafi 629497/2008) , utilizados para inserções em rádio, locação de cabines sanitárias e aquisição de balões para o evento "São João de Boqueirão/PB de 2008".
9.	Para melhor compreensão, transcrevo a seguir excerto do meu voto que embasou o Acórdão 12538/2020-TCU-Segunda Câmara, ora embargado, em relação aos pontos ora questionados:
"11. Na análise do recurso, o auditor da Serur propõe acolher as 106 inserções inicialmente informadas, pois o instrumento pactuado não previa detalhes quanto à forma da comprovação dessas despesas, senão que fosse apresentada 'cópia de anúncio em vídeos, cd´s, dvd´s, entre outros, e ainda, comprovante de veiculação dos anúncios em rádios, tv, jornais, revista ou catálogos, se for o caso' (Cláusula Décima Segunda, Parágrafo Segundo, alínea 'j', do Convênio 600/2008, peça 2, p. 49) . 
12. Na mesma linha do titular da Serur e do MPjTCU, divirjo desse posicionamento, pois, a despeito da ausência de explicitação quanto à forma de comprovação dessas despesas, tem-se que a rádio somente atestou sessenta inserções, para as demais não há qualquer documento apto a atestar que tenham efetivamente ocorrido, o que impossibilita aferir a devida execução física/veiculação. 
13. No que se refere ao item relacionado à locação de dez cabines sanitárias (R$ 2.300,00) , as fotografias apresentadas na prestação de contas, à título de complementação de documentos, somente retratam algumas cabines sanitárias, não sendo possível a identificação da quantidade e do local/evento em que foram instaladas essas cabines (peça 2, p. 152) . Como não há novos elementos de prova, anuo, mais uma vez, ao posicionamento do Secretário da Serur e do MPjTCU para a manutenção dessa parcela do débito. 
14. Com relação às despesas com balões (R$ 675,00) , não há nos autos qualquer comprovação da confecção e/ou da aquisição de tais itens. Assim, nada obstante a baixa materialidade desses recursos, mas ante a ausência de quaisquer elementos probatórios, pugno por manter o débito."
10.	Nesta oportunidade, o embargante reafirma que o edital não explicitava a forma que tais documentos deveriam ser apresentados na prestação de contas. Assim, a omissão estaria caracterizada ante a desconsideração de alguns de seus documentos e registros fotográficos comprobatórios.
11.	Conforme se pode observar, o embargante não questiona qualquer omissão na própria decisão proferida, mas sim aspectos referentes ao mérito de tal decisão. Contudo, consoante demonstrei no início deste Voto, embargos de declaração não se prestam a impugnar os fundamentos da decisão atacada, mas tão somente falhas decorrentes do próprio julgado, que prejudicam a sua compreensão. Por essa razão, rejeito os argumentos do embargante.
12.	O segundo ponto questionado diz respeito à inadequação quanto à utilização, como paradigma para sua condenação, do Acórdão 96/2008-TCU-Plenário, decorrente de consulta a este Tribunal, que uniformizou o entendimento quanto à necessidade de contrato de exclusividade para contratação de artistas por inexigibilidade. De acordo com o embargante, essa inadequação se deve por ter sido o acórdão paradigma contemporâneo à execução do ajuste em tela.
13.	Mais uma vez, verifico que o embargante adentra no mérito da decisão originalmente proferida, o que não é cabível de ser feito por meio destes embargos declaratórios, pelas razões já expostas nos parágrafos anteriores. Friso que tal matéria (contemporaneidade do acórdão paradigma) sequer fora ventilada na peça recursal julgada pelo decisum embargado, razão pela qual se trata, na verdade, de apresentação de fatos novos, o que tampouco é admissível neste Tribunal via embargos de declaração.
14.	Por último, o embargante alega haver contradição caracterizada pela imputação de débito e multa ao embargante, a despeito de os serviços terem sido prestados, ou seja, o evento ter ocorrido e não haver indícios de locupletamento dos recursos.
15.	Novamente, não merecem ser acolhidos os argumentos do responsável. O débito a ele imputado diz respeito tão somente à fração dos recursos utilizados, porém não devidamente comprovados. Não há, assim, qualquer contradição na decisão atacada.  
	Ante o exposto, VOTO por que este Colegiado adote a minuta de acórdão que ora submeto à aprovação.
TCU, Sala das Sessões Ministro Luciano Brandão Alves de Souza, em 30 de março de 2021.
Ministro JOÃO AUGUSTO RIBEIRO NARDES 
Relator